臺灣新北地方法院刑事判決
110年度交易字第145號
公  訴  人  臺灣新北地方檢察署檢察官
被      告  林恩盛


上列被告因過失傷害案件，經檢察官提起公訴（110 年度偵字第
4924號），本院判決如下：
    主  文
林恩盛無罪。
    理  由
一、公訴意旨略以：被告林恩盛於民國109年10月12日中午12時1
    5分許，駕駛車牌號碼000-0000號自用小客（貨）車（下稱
    甲車），沿新北市新莊區中環路往板橋方向行駛，行經同路
    段與中正路交岔路口，欲右轉進入中正路時，其明知汽車於
    轉彎時，應注意後方有無來車，採取必要安全措施，且依當
    時情形，又無不能注意之情事，適告訴人陳弈軒騎乘車牌號
    碼000-0000號普通重型機車（下稱乙車）搭載告訴人游旻晉
    ，沿同路段違規占用外側右轉專用道直行，被告因疏未注意
    告訴人陳弈軒已騎乘乙車自其車輛右側後方欲穿越至前方，
    仍自中環路右轉，不慎碰撞乙車乘客即告訴人游旻晉左下肢
    ，致告訴人游旻晉受有左下肢挫傷之傷害，告訴人陳弈軒亦
    因該撞擊力導致機車搖晃，且頭部遭告訴人游旻晉安全帽碰
    撞，受有頭部外傷及後頸、左腰挫傷等傷害。因認被告涉犯
    刑法第284條前段之過失傷害罪嫌。
二、按犯罪事實應依證據認定之，無證據不得認定犯罪事實；不
    能證明被告犯罪者，應諭知無罪之判決，刑事訴訟法第154
    條第2 項、第301 條第1 項分別定有明文。又認定不利於被
    告之事實，須依積極證據，苟積極證據不足為不利於被告事
    實之認定時，即應為有利於被告之認定，更不必有何有利之
    證據；再犯罪事實之認定，應憑真實之證據，倘證據是否真
    實尚欠明確，自難以擬制推測之方式，為其判斷之基礎；刑
    事訴訟上證明之資料，無論為直接或間接證據，均須達於通
    常一般之人均不致有所懷疑，而得確信其為真實之程度，始
    得據為有罪之認定，若其關於被告是否犯罪之證明未能達此
    程度，而有合理懷疑之存在，致使無從形成有罪之確信，根
    據「罪證有疑，利於被告」之證據法則，即不得遽為不利被
    告之認定，最高法院30年上字第816 號、53年台上字第656
    號、76年台上字第4986號分別著有判例可資參照。
三、訊之被告固不否認有於上開時、地駕駛甲車與告訴人陳奕軒
    騎乘之乙車發生本案交通事故之事實，惟堅詞否認有何過傷
    傷害犯行，辯稱：我當時在中環路與中正路口等紅燈，準備
    要右轉中正路，我有打右轉方向燈，且行駛在右轉與直行共
    用的車道（即中間車道），並沒有違規，我右邊的車道（即
    外側車道）是右轉專用道，都是要右轉的車；綠燈亮起之後
    ，中間車道及外側車道的車循序右轉，我有看後視鏡，並無
    特殊情況，就開始前進並右轉彎，當時右前方外側車道有一
    輛白色的小客車也一起右轉，我右轉時有注意跟他保持車距
    ，也一邊注意有無行人穿越，此時告訴人陳奕軒騎乘乙車突
    然從右方外側車道快速直行過來，欲強行穿越我跟右前方車
    輛保持的間距直行通過，才擦撞到我的車子，我有立刻煞車
    ，但是對方車速很快，還是擦撞到我的車，因為我有立刻煞
    車，所以機車才沒有倒，只是晃一下繼續往前進；整個過程
    中我都有注意，也沒有違反交通規則，並沒有應注意而不注
    意的過失等語。經查，公訴意旨認被告涉犯刑法第284條前
    段之過失傷害罪嫌，無非係以告訴人陳奕軒、游旻晉於警詢
    及偵查中之指述、卷附道路交通事故現場圖、道路交通事故
    調查報告表㈠、㈡各1 份、現場及車損照片數幀、監視器及被
    告車輛行車紀錄器畫面翻拍照片數幀（含光碟）、天主教輔
    仁大學附設醫院診斷證明書2紙等，為其主要論據。惟查：
　㈠可先行認定之事實：
　⒈被告於上開時間，駕駛甲車沿新北市新莊區中環路往板橋方
    向之中間車道（直行及右轉共用車道，詳下述）行駛，行經
    同路段與中正路交岔路口欲右轉進入中正路時，與告訴人陳
    奕軒所騎乘、後座搭載告訴人游旻晉、沿同路段外側車道（
    右轉專用車道，亦詳下述）直行而自甲車右側後方駛來欲穿
    越至前方之乙車發生本案交通事故等事實，為被告所不爭執
    ，並經告訴人陳奕軒、游旻晉2人於警詢及檢察事務官詢問
    時陳述明確（見偵查卷第13至23頁之詢問筆錄、第39至41頁
    之調查紀錄表、第85至88頁之詢問筆錄），並有道路交通事
    故現場圖、道路交通事故調查報告表㈠、㈡各1 份（見偵查卷
    第31至36頁）、現場及車損照片數幀（見偵查卷第43、53、
    55頁）、監視器及被告車輛行車紀錄器畫面翻拍照片數幀（
    見偵查卷第45至51頁、第77至79頁）等在卷可稽，並經本院
    於審理時勘驗被告車輛行車紀錄器錄影光碟內容無訛（見本
    院110年12月20日審判筆錄第2至第7頁及擷圖畫面），自均
    堪認屬實。又告訴人陳奕軒、游旻晉2人因本案交通事故，
    致分別受有前述之傷害，此亦有告訴人2人所提出之天主教
    輔仁大學附設醫院診斷證明書2紙（見偵查卷第27、29頁）
    附卷可按，自亦堪信屬實。
　⒉本案事故發生地點係在中環路（往板橋方向）與中正路交岔
    路口處，該路段之中環路平面道路，係同向三車道，內側車
    道為直行專用車道，中間車道為直行與右轉共用車道，外側
    車道則為右轉專用車道，該路段上方設有用以告示車輛駕駛
    人使用車道應行駛上述方向之車道遵行方向標誌，道路地面
    上亦劃設有用以指示車輛應行駛上述方向之指向線，事故發
    生時被告係駕駛甲車行駛於該路段中間車道並右轉中正路，
    告訴人陳奕軒則係騎乘乙車行駛於該路段外側車道欲直行通
    過該交岔路口，此均為被告所不爭執，並據告訴人陳奕軒、
    游旻晉2人陳述在卷（見偵查卷第15頁、第21頁之詢問筆錄
    、第39、41頁之調查紀錄表、第86頁之詢問筆錄），復有道
    路交通事故現場圖（見偵查卷第31頁）、現場照片（見偵查
    卷第43頁照片編號5、6）在卷可參，且經本院勘驗被告車輛
    行車紀錄器錄影光碟內容屬實（見本院同上審判筆錄第3至
    第5頁，擷圖畫面4至13）。從而，本案事故發生時，被告係
    駕駛甲車行駛於中環路上供直行及右轉共用之中間車道，並
    於路口處右轉中正路，告訴人陳奕軒係騎乘乙車行駛於中環
    路上供右轉專用之外側車道欲直行通過該路口處等事實，亦
    堪認定。
　㈡被告之駕駛行為，並無「應注意後方有無來車，採取必要安
    全措施」而疏未注意之過失：
　⒈按汽車駕駛人，因可信賴其他參與交通之對方亦能遵守交通
    規則，且衡諸日常生活經驗及一般合理駕駛人之注意能力，
    已為必要之注意，並已採取適當之措施，或縱未採取適當之
    措施，仍無法避免交通事故之發生時，該汽車駕駛人對於信
    賴對方亦能遵守交通規則乃竟違規之行為，自無預防之義務
    ，難謂該汽車駕駛人即有能注意而不注意之過失，而令負過
    失之責任（最高法院90年度台上字第2400號判決意旨參照）
    。是交通安全規則所由訂立之本旨，乃繫於交通路權優先之
    概念，亦即關於他人違規行為所導致之危險，僅就可預見，
    且有充足時間可採取適當之措施以避免結果之發生時，方負
    其責任，對於他人突發不可知之違規行為並無防止之義務。
    若事出突然，行為人依當時情形，不能注意時，縱有結果發
    生，仍不得令負過失責任。
　⒉經查，被告於本案事故發生時，係自中環路上供「直行及右
    轉」共用之中間車道欲行「右轉」至中正路，此詳前述；是
    被告駕車自該可供右轉使用之中間車道右轉至中正路，其駕
    駛行為自無違反車輛行向之規定。又告訴人陳奕軒於本案事
    故發生時，係行駛於中環路上供「右轉專用」之外側車道欲
    「直行」通過該路口處，此亦詳前述；是告訴人陳奕軒之駕
    駛行為，明顯已違反道路交通安全規則第98條第2項「設有
    左右轉彎專用車道之交岔路口，直行車不得占用轉彎專用車
    道」之規定。從而，本案中駕駛行為明顯有違規者，實係告
    訴人陳奕軒，而非被告。
　⒊經本院於審理時勘驗被告車輛之行車紀錄器錄影畫面，被告
    於該交岔路口右轉彎前，原係於該路口前停等紅燈，待前方
    綠燈亮起開放通行、原停等之車輛均己開始行進後，被告車
    輛始開始起步，以緩慢速度（行車紀錄器顯示時速15至18公
    里）前行並循原車道之右轉延伸軌跡逐步右轉（並未向右偏
    移切入右側車道之右轉延伸軌跡），且過程中全程均有顯示
    右轉方向燈（行車紀錄器錄得車內之方向燈「答答答」聲響
    均持續未止），有前述本院勘驗結果及擷圖畫面可憑。由上
    開情狀觀之，被告自綠燈起步前進以至右轉彎之全部過程中
    ，均有遵守相關交通安全規則駕駛，並無任何違規情事，且
    在被告而言，其右方之外側車道既屬右轉專用車道，縱使右
    後方有來車，亦可合理信賴該來車必亦屬欲右轉之車輛，與
    自己車輛之行向一致，並無發生碰撞之可能；被告本於此等
    信賴，且於自身已遵守交通安全規則行駛，盡其合理必要注
    意之情形下，其對於告訴人陳奕軒竟占用右轉專用車道直行
    而來欲穿越該路口之違規行為，自無防止之義務；況且，告
    訴人陳奕軒係以明顯快於被告之車速，違規占用外側右轉專
    用車道直行，而自右後方駛近被告右轉中車輛之右前側，以
    致肇生本案交通事故，有前述本院勘驗結果可資佐證（見本
    院同上審判筆錄第4頁），依勘驗結果，發生碰撞當時被告
    之車速為時速15公里，而告訴人陳奕軒則自承其當時車速為
    時速30至40公里（見偵查卷第19頁之調查紀錄表）或時速30
    公里（見偵查卷第86頁之詢問筆錄），無論何者，均可推估
    告訴人陳奕軒係以高於被告車速兩倍以上之速度駛來，被告
    於緩慢右轉行進中，對於告訴人陳奕軒此等突發不可預料、
    且來自車輛後方快速接近之違規行為，實屬無可預見，更無
    充足時間可採取適當之措施以避免事故之發生，揆諸前揭說
    明，自難認被告之駕駛行為，有何公訴意旨所指「應注意後
    方有無來車，採取必要安全措施」而疏未注意之過失可言，
    難令其負過失之責任。
　㈢被告之駕駛行為，亦無疏未注意「轉彎車應讓直行車先行」
    之過失：
　⒈按汽車行駛至交岔路口，其行進、轉彎，應依下列規定：…七
    、轉彎車應讓直行車先行，道路交通安全規則第102 條第1
    項第7款固有明文；惟參諸同條項第1款首規定「（汽車行駛
    至交岔路口，其行進、轉彎）應遵守燈光號誌或交通指揮人
    員之指揮，遇有交通指揮人員指揮與燈光號誌並用時，以交
    通指揮人員之指揮為準」、同規則第90條第1項規定「駕駛
    人駕駛汽車，應遵守道路交通標誌、標線、號誌之指示，並
    服從交通指揮人員之指揮」，以及道路交通管理處罰條例第
    4條第2項規定「駕駛人駕駛車輛，應遵守道路交通標誌、標
    線、號誌之指示、警告、禁制規定，並服從執行交通勤務之
    警察或依法令執行指揮交通及交通稽查任務人員之指揮」，
    核諸該等規範之架構及意旨，可知駕駛人駕駛車輛，首應遵
    守現場交通標誌、標線、號誌之指示及交通指揮人員之指揮
    ，上開「轉彎車應讓直行車先行」之規定，應僅於現場並無
    標誌、標線、號誌之指示及交通指揮人員之指揮（或不違反
    標誌、標線、號誌之指示及交通指揮人員之指揮）時，始有
    「補充」規範之效力，亦即如交岔路口現場有標誌、標線、
    號誌之指示或交通指揮人員之指揮，車輛駛至此交岔路口之
    行進、轉彎，即應依該等指示或指揮為準，行經此路口之車
    輛均應遵守該等指示或指揮以定其行止，即無上開「轉彎車
    應讓直行車先行」補充規定之適用（最高法院90年度台上字
    第534號判決同此意旨）。
　⒉經查，本案事故發生地點之中環路平面道路，中間車道為直
    行與右轉共用車道，外側車道為右轉專用車道，該路段上方
    並設有用以告示車輛駕駛人使用車道應行駛上述方向之車道
    遵行方向標誌，道路地面上亦劃設有用以指示車輛應行駛上
    述方向之指向線，此見前述；是該交叉路口，確屬設有交通
    標誌、標線以指示車輛應遵行方向之路段。本案事故發生時
    ，被告係駕駛甲車行駛於該路段中間車道並右轉中正路，已
    遵守現場標誌、標線之指示，而告訴人陳奕軒騎乘乙車行駛
    於該路段外側車道欲直行通過該交岔路口，則顯屬違反現場
    標誌、標線之指示，揆諸前開說明，本案事故發生地點之交
    岔路口，既已設有車輛遵行方向之標誌及標線，告訴人陳奕
    軒復係違反該指示而占用右轉專用車道直行，於此情況下，
    本案自無上開「轉彎車應讓直行車先行」規定之適用，不能
    認為被告此際仍應注意外側右轉專用車道是否仍有直行車通
    過且須讓其先行，否則，非但與該交岔路口設置車輛應遵行
    方向標誌、標線以合理管制行車方向、疏導車流之目的相違
    ，更形同賦予違規占用該右轉專用車道直行之駕駛人敢於違
    規之理由（即使我占用轉彎專用車道直行是違規，但是你轉
    彎車還是得要讓我！），無異變相鼓勵駕駛人違規，其不合
    理之處甚為明顯。從而，本件被告之駕駛行為，亦難認有何
    疏未注意「轉彎車應讓直行車先行」之過失可言。
　⒊至本案經本院送請新北市政府車輛行車事故鑑定會鑑定其肇
    事原因及過失責任歸屬，該會之鑑定意見固認：被告駕駛自
    小客貨車，行經路口，轉彎未讓直行車先行，為肇事主因，
    告訴人陳奕軒駕駛普通重型機車，未注意車前狀況，為肇事
    次因等情，有該會鑑定意見書1份存卷可參（見本院110年度
    交易字第145號卷第79至81頁）；惟本案被告並無轉彎車未
    讓直行車先行之過失行為，理由已詳前述，鑑定意見書對此
    部分並無任何引據及說明，甚者全然未提及告訴人陳奕軒係
    違規占用右轉專用車道直行之情狀，即逕得出上開鑑定意見
    之結論，認被告轉彎車未讓直行車先行，為肇事主因，該鑑
    定意見書僅有結論而缺乏論理，顯有未盡之處，亦與客觀事
    證不相合致，自無從採為不利於被告之事實認定，併予敘明
    。
　㈣參諸前述，本案實係被告於中環路中間車道依規定右轉至中
    正路時，遭違規占用外側右轉專用車道欲直行通過該交叉路
    口處之告訴人陳奕軒機車突自後方擦撞，而肇生交通事故，
    被告已遵守相關交通安全規則行駛，盡其合理必要之注意，
    對於告訴人陳奕軒此等突發不可預料之違規行為，實屬無可
    預見，更無充足時間可採取適當之措施以避免事故之發生，
    自難僅憑本案交通事故係發生於被告右轉彎過程中乙節，即
    逕認被告有何公訴意旨所指疏未注意「應注意後方有無來車
    ，採取必要安全措施」，或「轉彎車應讓直行車先行」之過
    失，無從對被告論以過失之責任。
四、綜上所述，本件公訴意旨認被告涉犯過失傷害罪嫌，其所憑
    之積極證據，均不足證明被告有何過失行為；此外，本院復
    查無其他積極證據足認被告有何過失傷害犯行，揆諸前揭條
    文規定及判例意旨，不能證明被告犯罪，即應為無罪之諭知
    ，以昭審慎。
據上論斷，應依刑事訴訟法第284 條之1 、第301 條第1 項，判
決如主文。
本案由檢察官洪三峯偵查起訴，經檢察官彭聖斐、張靜薰到庭實
行公訴。
中　　華　　民　　國　　111 　年　　2 　　月　　21　　日
                  刑事第一庭  法　官  劉景宜
上列正本證明與原本無異。
如不服本判決，應於判決送達後20日內敘明上訴理由，向本院提
出上訴狀 (應附繕本) ，上訴於臺灣高等法院。其未敘述上訴理
由者，應於上訴期間屆滿後20日內向本院補提理由書「切勿逕送
上級法院」。
                              書記官　田世杰
中　　華　　民　　國　　111 　年　　2 　　月　　21　　日